臺灣臺南地方法院民事判決　　　　　　　 94年度訴字第200號
原　　　告　甲○○
訴訟代理人　張天良律師
複代理人　　黃紹文律師
　　　　　　周武旺律師
被　　　告　丙○○
　　　　　　乙○○○○○○
上列當事人間請求不當得利金事件，經本院於民國94年7月22日
言詞辯論終結，判決如下：
    主    文
被告應於繼承被繼承人吳有亮之遺產範圍內，連帶給付原告新台
幣肆拾肆萬捌仟伍佰玖拾陸元及自民國九十四年三月七日起至清
償日止，按年息百分之五計算之利息。
被告應給付原告新台幣貳拾柒萬肆仟玖佰元及自民國九十四年三
月七日起至清償日止，按年息百分之五計算之利息。
訴訟費用由被告連帶負擔。
本判決於原告以新台幣貳拾肆萬壹仟壹佰陸拾陸元供擔保後，得
假執行，但被告如於執行標的物拍定、變賣前，以新台幣柒拾貳
萬參仟肆佰玖拾陸元為原告預供擔保後，得免為假執行。
    事實及理由
一、本件被告2人未於最後言詞辯論期日到場，核無民事訴訟法
    第386條各款所列情形，爰依原告聲請，由其一造辯論而為
    判決。
二、本件原告起訴主張：
（一）原告與訴外人吳有亮為兄弟關係，訴外人吳有亮於民國91
      年1月24日死亡，被告丙○○、乙○○○○○○則為訴外
      人吳有亮之繼承人，被告2人之被繼承人吳有亮生前曾向
      國華人壽保險股份有限公司投保人壽保險，應於90年10月
      間繳納保險費新台幣（以下同）298,596元，因吳有亮經
      濟困難，又患病，原告乃於90年10月31日替吳有亮繳納
      298,596元之保險費，而原告乃群馥實業股份有限公司之
      負責人，該保險費係原告私人以群馥實業股份有限公司之
      支票交付予國華人壽保險股份有限公司，該保險費係原告
      所支付，故送金單正聯在原告處；而按無法律上之原因而
      受利益，致他人受損害者，應返還其利益，民法第179條
      定有明文，依據不當得利法律關係，被告2人之被繼承人
      吳有亮應將原告所代繳之保險費298,596元返還原告，而
      今吳有亮已經死亡，應由其繼承人即被告2人負連帶返還
      責任；原告並非受被告之被繼承人吳有亮之委任而付保險
      費，原告與吳有亮之間，又未有借貸關係，依不當得利之
      法律關係，吳有亮有將該款返還原告之義務，假設因受委
      任而代付，或有借貸關係，依據委任或借貸關係，吳有亮
      也應該將該金額返還原告。
（二）被告之被繼承人吳有亮生前在郭綜合醫院治療疾病，因吳
      有亮無錢支付醫療費用，其91年1月3日之掛號費50元，由
      原告代為支付，吳有亮之住院費用150,000元，也由原告
      支付，此有被告丙○○以證明人之身分所簽之支出證明單
      可證，依據不當得利之法律關係，吳有亮亦應將該醫療費
      用返還原告，而因吳有亮已經死亡，被告二人並向本院聲
      明限定繼承，原告只能就吳有亮之遺產求償上開保險費29
      8,596元及住院費用150,000元，合計448,596元。
（三）又被告2人之被繼承人吳有亮於91年1月24日死亡，其喪葬
      費應視為其最後之生活費用，而被告2人為吳有亮之子女
      ，吳有亮生前，被告2人應依民法第1114條第1項第1款規
      定，共同負擔吳有亮之扶養費，吳有亮死亡，被告2人自
      應共同負擔吳有亮之喪葬費，不得將吳有亮之屍體棄之不
      理，而原告代為支付吳有亮之喪葬費用，計有台南市殯葬
      管理所規費3,800元、台南市殯葬管理所工本費100元、台
      南市殯葬管理所火葬場規費1,000元、靈骨進塔費用104,
      000元、葬儀社費用166,000元，合計174,900元，有關原
      告支出上開喪葬費用之不當得利人是被告2人，並非死者
      吳有亮，依據不當得利之法律關係，應由被告2人共同將
      該款返還予原告，若有委任或借貸關係，被告2人亦應將
      該款返還予原告，此部分之債務係兩造間直接之債務，原
      告可對被告2人之固有財產求償。
（四）被告雖抗辯吳有亮所有坐落台南市○區○○段220之133地
      號、同段220之141地號土地2筆，曾經信託予原告，吳有
      亮對於原告有信託利益之請求權存在，主張就該利益與原
      告之請求互為抵銷等語，然原告與訴外人吳有亮、吳有通
      、吳有順、吳有聯5人為兄弟關係，母親吳鄭蓮子、父親
      吳啟章，上開土地是母親吳鄭蓮子與父親吳啟章所購買，
      借用吳有亮之名義登記而已，但是購買上開土地之後，並
      未將上開土地交付予吳有亮使用，則吳啟章、吳鄭蓮子與
      吳有亮間之法律關係為借名登記，並非信託契約，而吳啟
      章、吳鄭蓮子曾經表示要將上開土地贈與原告及吳有亮、
      吳有通、吳有順、吳有聯5人，吳鄭蓮子於89年4月5日去
      世以前，上開土地中之220之141地號土地，係由吳鄭蓮子
      出租他人收益，現在該號土地由吳有順管理出租他人，以
      租金繳納土地地價稅，原告從未占用220之141地號土地，
      至於220之133地號土地，於吳鄭蓮子去世之後，經吳有亮
      同意，由原告無償使用，因原告之父母親曾表示要將上開
      土地歸原告等5個兄弟所有，吳有亮於90年11月9日書立切
      結書，承認上開土地是5個兄弟所共有，各持分5分之1，
      暫登記在其名下，將來各兄弟提出移轉登記之請求時，其
      會無條件將上開土地之持分移轉登記予各兄弟，被告二人
      是吳有亮之繼承人，繼承吳有亮之義務，應遵照該切結書
      內容辦理，吳有亮於90年11月9日又立授權書予原告，授
      權原告管理使用，原告得管理使用上開土地（事實上原告
      從未占有使用220之141地號土地），該授權書未約定原告
      應給付吳有亮金錢，也未約定吳有亮應給付原告金錢，因
      上開土地屬於兄弟5人所共有，為防止出名登記名義人吳
      有亮擅自將上開土地加以處分，原告及吳有順、吳有聯與
      吳有亮於90年12月13日訂立信託契約書，於90年12月27日
      辦妥信託登記，信託條款記載信託目的為管理收益、設定
      抵押權（則受託人有管理收益上開土地及設定抵押權之權
      限），受益人為吳有亮、甲○○、吳有聯、吳有順，若有
      信託利益時，受益權利之持分40分之39歸吳有亮，120分
      之1歸原告，120分之1歸吳有聯，120分之1歸吳有順，此
      信託契約是要確保原告、吳有聯、吳有順之權利而訂立，
      即為明顯，至於吳有亮於90年11月9日所立授權書一直未
      作廢，由吳有亮授權予原告管理上開土地及代為處分上開
      土地之授權書，依然存在，並未解除，該授權書並未約定
      原告應給付租金或金錢予吳有亮，也未約定吳有亮將工資
      或管理費給付予原告，原告仍有無償使用上開土地之權限
      ，不發生信託孳息，則未有信託利益，因此，被告主張以
      信託孳息為抵銷，並無理由等語。並聲明：（一）被告應
      於繼承被繼承人吳有亮之遺產範圍內，連帶給付原告448,
      596元及自起訴狀繕本送達被告之翌日起至清償日止，按
      年息百分之5計算之利息。（二）被告應給付原告274,900
      元及自起訴狀繕本送達被告之翌日起至清償日止，按年息
      百分之5計算之利息。（三）訴訟費用由被告連帶負擔。
      （四）願供擔保，請准宣告假執行。
三、被告則共同抗辯：
（一）對於原告主張被告2人乃訴外人吳有亮之子女，訴外人吳
      有亮於91年1月24日死亡，被告2人於91年3月28日向本院
      聲明限定繼承，而被告2人之被繼承人吳有亮生前曾向訴
      外人國華人壽保險股份有限公司投保人壽保險，原告於90
      年10月31日替吳有亮繳納298,596元之保險費，又被告2人
      之被繼承人吳有亮生前在郭綜合醫院住院治療疾病，原告
      於91年1月18日代為支付吳有亮之住院費用150,000元，另
      吳有亮於91年1月24日死亡，原告代為支付吳有亮之喪葬
      費用，計有台南市殯葬管理所規費3,800元、台南市殯葬
      管理所工本費100元、台南市殯葬管理所火葬場規費1,000
      元、靈骨進塔費用104,000元、葬儀社費用166,000元之事
      實不爭執。
（二）然被告2人之被繼承人吳有亮所有坐落台南市○區○○段2
      20之133地號、同段220之141地號土地2筆，於90年12月13
      日與原告訂立信託契約，並於90年12月27日完成信託登記
      ，由原告擔任受託人管理上開土地，被告之被繼承人吳有
      亮對於原告就上開土地之信託，有信託利益之請求權存在
      ，因此，主張就該信託利益與原告之請求互為抵銷。並聲
      明：（一）原告之訴駁回。（二）訴訟費用由原告負擔。
四、兩造不爭執之事實
（一）被告2人乃訴外人吳有亮之子女，訴外人吳有亮於91年1月
      24日死亡，被告2人於91年3月28日向本院聲明限定繼承，
      被告2人之被繼承人吳有亮生前曾向訴外人國華人壽保險
      股份有限公司投保人壽保險，原告於90年10月31日替吳有
      亮繳納298,596元之保險費，又被告2人之被繼承人吳有亮
      生前在郭綜合醫院住院治療疾病，原告於91年1月18日代
      為支付吳有亮之住院費用150,000元，另吳有亮於91年1月
      24日死亡，原告代為支付吳有亮之喪葬費用，計有台南市
      殯葬管理所規費3,800元、台南市殯葬管理所工本費100元
      、台南市殯葬管理所火葬場規費1,000元、靈骨進塔費用
      104,000元、葬儀社費用166,000元。
（二）被告2人之被繼承人吳有亮曾就坐落台南市○區○○段220
      之133地號、同段220之141地號土地2筆，於90年12月13日
      與原告、訴外人吳有聯、吳有順三人訂立信託契約，並於
      90年12月27日完成信託登記。
四、得心證之理由
（一）原告主張被告2人乃訴外人吳有亮之子女，訴外人吳有亮
      於91年1月24日死亡，被告2人於91年3月28日向本院聲明
      限定繼承，被告2人之被繼承人吳有亮生前曾向訴外人國
      華人壽保險股份有限公司投保人壽保險，原告於90年10月
      31日替吳有亮繳納298,596元之保險費，又被告2人之被繼
      承人吳有亮生前在郭綜合醫院住院治療疾病，原告於91
      年1月18日代為支付吳有亮之住院費用150,000元，另吳有
      亮於91年1月24日死亡，原告代為支付吳有亮之喪葬費用
      ，計有台南市殯葬管理所規費3,800元、台南市殯葬管理
      所工本費100元、台南市殯葬管理所火葬場規費1,000元、
      靈骨進塔費用104,000元、葬儀社費用166,000元之事實，
      有原告提出戶籍謄本2份、國華人壽保險股份有限公司續
      期保費送金單1張、發票人群馥實業股份有限公司之支票4
      紙、群馥實業股份有限公司支出證明單2張、台南市政府
      規費收入收據3張、群馥實業股份有限公司貨款寄付清單
      簽收回條3張、台南市殯葬管理所各項設備規費繳納明細
      表1張、阿富、慈安葬儀禮品社支出明細表2份、玉山寶光
      聖堂證明書1份在卷為證，且有國華人壽保險股份有限公
      司94年4月1日（九四）華壽服訴字第0389號函、94年5月4
      日（九四）華壽服訴字第0550號函及所附吳有亮繳納保險
      費、投保資料在卷可稽，本院並調閱91年度繼字第211號
      被告2人聲明限定繼承卷查閱屬實，被告2人對上開證物亦
      未爭執，自可信原告所主張代為支付訴外人吳有亮之保險
      費、住院醫療費、喪葬費之事實為真實。
（二）被告2人雖主張其被繼承人吳有亮所有坐落台南市○區○
      ○段220之133地號、同段220之141地號土地2筆，信託予
      原告，由原告擔任受託人管理上開土地，被告之被繼承人
      吳有亮對於原告就上開土地之信託，有信託利益之請求權
      存在，因此，主張就該信託利益與原告之請求互為抵銷等
      語。然原告主張上開2筆土地為原告與訴外人吳有亮之母
      親所購買，應歸各兄弟即原告、吳有亮、吳有通、吳有順
      、吳有聯等5人兄弟所共有，各持分5分之1，目前暫登記
      在吳有亮名下，將來各兄弟提出移轉登記之請求時，吳有
      亮會無條件將上開土地各兄弟之持分移轉登記予各兄弟之
      情，有原告提出訴外人吳有亮於90年11月9日所書立之切
      結書1紙附卷為證；又吳有亮於90年11月9日另書立授權書
      予原告，授權原告管理使用上開土地，該授權書未約定原
      告應給付吳有亮金錢，也未約定吳有亮應給付原告金錢之
      情，亦有原告提出授權書1份在卷可稽；而就原告所提出
      之上開證據，被告2人並未爭執其真正，自可信原告之主
      張為真實；而審酌上開土地既應為原告與訴外人吳有亮、
      吳有通、吳有順、吳有聯等5人所共有，目前暫時登記在
      吳有亮名下，則原告主張為防止出名登記名義人吳有亮擅
      自將上開土地加以處分，原告及訴外人吳有順、吳有聯與
      吳有亮於90年12月13日就上開土地2筆訂立信託契約書，
      於90年12月27日辦妥信託登記，此信託契約是要確保原告
      、吳有聯、吳有順之權利而訂立，故並無信託利益存在之
      情，自可為信；另外，就原告主張上開土地中之220之141
      地號土地，係由原告之母親吳鄭蓮子出租他人收益，現在
      該號土地由吳有順管理出租他人，以租金繳納土地地價稅
      ，原告從未占用220之141地號土地，至於220之133地號土
      地，於吳鄭蓮子去世之後，經吳有亮同意，由原告無償使
      用之事實，被告亦未爭執；此外，被告2人亦未提出證據
      ，證明訴外人吳有亮將上開土地信託予原告，吳有亮對於
      原告存在有信託利益債權，因此，被告主張抵銷，即無所
      據。
（三）按繼承人自繼承開始時，除本法另有規定外，承受被繼承
      人財產上之一切權利、義務。繼承人對於被繼承人之債務
      ，負連帶責任。民法第1148條前段、第1153條第1項分別
      定有明文。又直系血親相互間互負扶養義務。民法第1114
      條亦有規定。而死亡為人生之最後階段，其處理費用即喪
      葬費，應視為最後之生活費用，而由負扶養義務人負擔。
      另未受委任，並無義務，而為他人管理事務者，為無因管
      理。管理事務，利於本人，並不違反本人明示或可得推知
      之意思者，管理人為本人支出必要或有益之費用，或負擔
      債務，或受損害時，得請求本人償還其費用及自支出時起
      之利息，或清償其所負擔之債務，或賠償其損害。民法第
      172條、第176條另有規定。本件原告未受訴外人吳有亮及
      被告2人之委任，分別為訴外人吳有亮支出保險費298,596
      元、醫療費用150,000元、喪葬費用274,900元，自符合上
      開無因管理之規定；而訴外人吳有亮已經死亡，被告2人
      為其繼承人及吳有亮生前之負扶養義務人，被告2人亦已
      向本院聲明就吳有亮之遺產為限定繼承，則被告2人就吳
      有亮應返還予原告之保險費298,596元、醫療費用150,000
      元，合計448,596元之債務，於繼承被繼承人吳有亮之遺
      產範圍內，應負連帶責任，另就原告所代為支出之喪葬費
      用274,900元部分，被告2人則應共同負返還責任。
（四）從而，原告於本件請求（一）被告應於繼承被繼承人吳有
      亮之遺產範圍內，連帶給付原告448,596元及自起訴狀繕
      本送達被告之翌日起至清償日止，按年息百分之5計算之
      遲延利息及（二）被告應給付原告274,900元及自起訴狀
      繕本送達被告之翌日起至清償日止，按年息百分之5計算
      之遲延利息，自有所據，應予准許。
五、原告陳明願供擔保，聲請宣告假執行，合於法律規定，爰酌
    定相當之擔保金額宣告之；本院並依同法第392條第2項、第
    3項規定，依職權宣告被告得預供擔保，免為假執行。
六、本件判決之基礎已臻明確，兩造其餘之攻擊防禦方法及舉證
    ，核與判決無影響，毋庸一一論列，附此敘明
七、結論：本件原告之訴為有理由，依民事訴訟法第385條第1項
    前段、第85條第2項、第390條第2項、第392條第2項、第3項
    ，判決如主文。
中　　華　　民　　國　　94　　年　　8　　月　　19　　日
                  民事第三庭    法　官　陳杰正
以上正本係照原本作成
如對本判決上訴，須於判決送達後20日內向本院提出上訴狀
中　　華　　民　　國　　94　　年　　8　　月　　19　　日
                                書記官　林賢慧
